【裁判字號】    99,簡上,77
【裁判日期】    991217
【裁判案由】    給付管理費
【裁判全文】
臺灣臺北地方法院民事判決              99年度簡上字第77號
上  訴  人  陳信謙
訴訟代理人  陳生全律師
被上訴人    潤泰民生儷苑管理委員會
法定代理人  曾達夢
訴訟代理人  廖珍彩
上列當事人間請求給付管理費事件，上訴人對於民國九十八年十
二月十七日本院臺北簡易庭九十八年度北簡字第一二一六０號第
一審判決提起上訴，經本院於民國九十九年十一月二十六日言詞
辯論終結，判決如下：
    主    文
原判決除確定部分外，關於命上訴人給付超過新臺幣陸萬伍仟陸
佰元及自民國九十八年三月十四日起至清償日止按週年利率百分
之十計算之利息部分，及該部分假執行之宣告，暨訴訟費用之裁
判均廢棄。
上開廢棄部分，被上訴人在第一審之訴駁回。
其餘上訴駁回。
第一、二審訴訟費用除確定部分外，由上訴人負擔四分之一，餘
由被上訴人負擔。
    事實及理由
甲、程序方面：
    被上訴人之法定代理人於民國九十九年七月一日變更為曾達
    夢，經曾達夢具狀聲明承受訴訟，並無不合，應予准許。
乙、實體方面：
一、被上訴人方面
（一）聲明：上訴駁回。
（二）被上訴人起訴主張：
    １上訴人為位在臺北市○○區○○路三一五至三三五號（奇
      數門牌號碼）一至四樓七十五戶「潤泰民生儷苑」公寓大
      廈之區分所有權人，上訴人所有房屋之門牌號碼為臺北市
      松山區○○路三二七號，為一樓店面，依「潤泰民生儷苑
      」住戶規約第十一條規定，管理費應按權狀所載每坪實收
      新臺幣（下同）一百元，又經管理委員會於九十七年七月
      間開會議決並公告，一樓每坪以九十元、二樓以上每坪以
      八十元計收管理費，但上訴人自八十三年起至九十八年十
      月止均未繳付管理費，爰依公寓大廈管理條例第二十一條
      、「潤泰民生儷苑」住戶規約之規定，請求上訴人給付自
      起訴時起回溯五年即九十二年七月起至九十八年十月止共
      七十六個月之管理費三十一萬一千六百元，及自起訴狀繕
      本送達之翌日起至清償日止，按週年利率百分之十計算之
      利息（原審判命上訴人給付被上訴人九十二年十二月七日
      起至九十八年十月止共五年十月又二十五日之管理費二十
      九萬零四百一十七元，及自九十八年三月十四日起至清償
      日止，按週年利率百分之十計算之利息，駁回被上訴人其
      餘之請求，上訴人就敗訴部分提起上訴，被上訴人並未上
      訴，其敗訴部分已告確定）。
    ２公寓大廈管理費除為維護共用部分所需費用外，並有事前
      儲蓄性質，以因應日後為維護共用部分所需支付大筆金額
      費用之目的，故區分所有權人所繳交之費用，本不以繳費
      當時該公寓大廈維護共用部分應支付之金額為限，由公寓
      大廈管理條例第十九條規定可知費用之收取標準非以共用
      部分實際支出為準，否則管理費無剩餘之可能，亦無需規
      定管理費隨區分所有權之移轉而移轉。
    ３依公寓大廈管理條例第五十五條第二項規定，於區分所有
      權人會議訂立規約前，應將同條例第六十條所授權中央主
      管機關制定之規約範本視為規約，而規約範本內已有區分
      所有權人應繳納管理費之規定，且「潤泰民生儷苑」公寓
      大廈其餘大部分區分所有權人皆有繳納管理費，日後若以
      之前累積之公共基金負擔大筆金額支出，上訴人不負義務
      卻同享利益，並不公平。又「潤泰民生儷苑」住戶規約第
      十一條第二款文義係指管理委員會成立前，住戶應按應有
      部分比例繳付管理費，並未規定管理費以實際支出為限。
      管理費用於電梯維護保養、大樓駐衛警保全人員、公共區
      域清潔、公共用電、自來水塔清潔、化糞池保養等事務，
      依使用者付費原則，上訴人自應繳付。
    ４現「潤泰民生儷苑」公寓大廈業已累積三百萬元之公共基
      金，上訴人拒不繳付管理費，是不願提出九十七年六月以
      前之管理費用收支帳冊。
（三）證據：提出公寓大廈管理組織報備證明、臺北市政府府都
      建字第０九九六九四九一一００號函、「潤泰民生儷苑」
      九十九年度第三屆區分所有權人大會會議紀錄（第二次）
      、收據、支票、相片、「潤泰民生儷苑」大廈住戶規約。
二、上訴人方面
（一）上訴聲明：
    １原判決廢棄。
    ２被上訴人第一審之訴駁回。
（二）上訴人則以：
    １「潤泰民生儷苑」住戶規約第十一條第二款規定「管理費
      由各區分所有權人依照區分所有權人會議之決議分擔之，
      但第一次區分所有權會議召開或區分所有權會議未決議時
      ，買賣契約或分管契約有規定者從其規定，未規定者，各
      區分所有權人應按其共有之應有部分比例分擔之」，是在
      「潤泰民生儷苑」公寓大廈第一次區分所有權人會議召開
      、通過「潤泰民生儷苑」住戶規約、被上訴人九十七年七
      月一日向臺北市政府報備成立前，應按區分所有權人應有
      部分比例分擔實際支出之管理費用，並非依規約同條第六
      款所定每坪一百元計算管理費；而被上訴人未能舉證證明
      九十二年十二月七日起至九十七年六月三十日止期間實際
      支出之管理費用，實則管理委員會成立前，二樓以上繳付
      費用以支應清潔及守衛報酬，地下室部分以停車位租金支
      應，公共電費在被上訴人成立前，經臺灣電力公司逕分攤
      予各住戶，亦未以管理費支付，故並無額外費用須由全體
      區分所有權人分擔，縱有，停車位租金亦足以支應。
    ２就九十七年七月起至九十八年十月止十六個月之管理費，
      被上訴人決議一樓十戶每坪以九十元計算，二樓以上每坪
      以八十元計算，違反平等、公平原則。依最高法院九十三
      年度台上字第二二一八號判決見解，關於管理費之數額，
      管理委員會固有權透過決議以決定之，惟在商場與住宅混
      合之情形，若客觀上商場與住戶之實際用益狀態及實際享
      受管委會所提供之管理服務明顯不同，若僅因住戶表決權
      為多數，即通過管理費數額均一致相同之決議，而滋生疑
      義時，基於公平法理，法院自得以加以審查，而「潤泰民
      生儷苑」公寓大廈一樓均為店面，有獨立出入口，騎樓由
      一樓維護清潔，二至四樓有獨立出入口，設有鐵門，僅二
      至四樓住戶有鑰匙得以進出，且聘有保全人員管制進出、
      分發信件，並打掃二至四樓、收垃圾，一樓部分垃圾則未
      收，電梯係地下一樓、二至四樓上下樓使用，一樓部分無
      使用必要，亦未使用水塔，加以地下二樓設有五十一個停
      車位，每一車位於管理委員會成立前每月繳付一千元，管
      理委員會成立後改為每月繳付八百元，被上訴人每年可收
      取近五十萬元，爰請求調整一樓部分之管理費為零元。
三、被上訴人主張上訴人為「潤泰民生儷苑」公寓大廈之區分所
    有權人，上訴人所有房屋之門牌號碼為臺北市○○區○○路
    三二七號，為一樓店面，上訴人計至九十八年十月間止，並
    未繳付管理費之事實，業據提出建物登記謄本、公寓大廈管
    理組織報備證明、臺北市政府府都建字第０九七六二三六一
    三００號函、「潤泰民生儷苑」住戶規約、「潤泰民生儷苑
    」第一屆區分所有權人會議會議紀錄、第一屆管理委員會會
    議紀錄、公告、臺北榮星郵局第七七號存證信函、電費通知
    及收據、收據、支票、相片為證，並為上訴人所不爭，應堪
    信為真實，但被上訴人主張上訴人應繳付九十二年十二月七
    日起至九十七年六月止共四年六月又二十五日之管理費二十
    二萬四千八百一十七元，及九十七年七月起至九十八年十月
    止共一年四月之管理費六萬五千六百元，合計二十九萬零四
    百一十七元部分，則為上訴人否認，辯稱：九十七年七月一
    日管理委員會成立前，二樓以上繳付之費用已足支應清潔及
    守衛報酬，地下室部分停車位租金已足支應，故並無額外費
    用須由全體區分所有權人分擔，管理委員會成立後，一樓店
    面並無保全人員駐守、清潔、收垃圾，亦無使用電梯、水塔
    之必要，請求調整管理費為零元等語。
四、茲就兩造之前開爭執點分述如下：
（一）公寓大廈管理條例於八十四年六月二十八日制定公布全文
      五十二條，於九十二年十二月三十一日修正公布全文六十
      三條，並自公布日施行，而九十二年十二月三十一日修正
      公布之公寓大廈管理條例第十八條第四項、第五十五條業
      就公寓大廈管理條例公告施行前已取得建造執照之公寓大
      廈為特別規定，足見公寓大廈管理條例並未排除公告施行
      前已完成公寓大廈之適用，合先敘明。
（二）公寓大廈管理條例用辭定義如下：(一)公寓大廈：指構造上
      或使用上或在建築執照設計圖樣標有明確界線，得區分為
      數部分之建築物及其基地；(二)區分所有：指數人區分一建
      築物而各有其專有部分，並就其共用部分按其應有部分有
      所有權；(四)共用部分：指公寓大廈專有部分以外之其他部
      分及不屬專有之附屬建築物，而供共同使用者；(七)區分所
      有權人會議：指區分所有權人為共同事務及涉及權利義務
      之有關事項，召集全體區分所有權人所舉行之會議；(九)管
      理委員會：指為執行區分所有權人會議決議事項及公寓大
      廈管理維護工作，由區分所有權人選任住戶若干人為管理
      委員所設立之組織；(十二)規約：公寓大廈區分所有權人為增
      進共同利益，確保良好生活環境，經區分所有權人會議決
      議之共同遵守事項；公寓大廈共用部分不得獨立使用供做
      專有部分，其為下列各款者，並不得為約定專用部分：(一)
      公寓大廈本身所占之地面；(二)連通數個專有部分之走廊或
      樓梯，及其通往室外之通路或門廳；社區○○巷道、防火
      巷弄；(三)公寓大廈基礎、主要樑柱、承重牆壁、樓地板及
      屋頂之構造；(四)約定專用有違法令使用限制之規定者；(五)
      其他有固定使用方法，並屬區分所有權人生活利用上不可
      或缺之共用部分；共用部分、約定共用部分之修繕、管理
      、維護，由管理負責人或管理委員會為之，其費用由公共
      基金支付或由區分所有權人按其共有之應有部分比例分擔
      之，其費用若區分所有權人會議或規約另有規定者，從其
      規定；共用部分及其相關設施之拆除、重大修繕或改良，
      應依區分所有權人會議之決議為之；前項費用，由公共基
      金支付或由區分所有權人按其共有之應有部分比例分擔；
      本條例施行前已取得建造執照之公寓大廈，其區分所有權
      人應依第二十五條第四項規定，互推一人為召集人，並召
      開第一次區分所有權人會議，成立管理委員會或推選管理
      負責人，並向直轄市、縣（市）主管機關報備；前項公寓
      大廈於區分所有權人會議訂定規約前，以第六十條規約範
      本視為規約，但得不受第七條各款不得為約定專用部分之
      限制，公寓大廈管理條例第三條第一、二、四、七、九、
      十二款、第七條、第十條第二項、第十一條、第五十五條
      第一、二項定有明文。
（三）查門牌號碼臺北市○○路三一五至三三五號（奇數門牌號
      碼）一至四樓七十五戶房屋，為八十二年十月二十一日新
      建完成、由臺北市政府工務局發給八十二使字第三六三號
      使用執照之建築物，名為「潤泰民生儷苑」，此觀（原審
      卷第十八頁）建物登記謄本、（原審卷第四一頁）臺北市
      政府府都建字第０九七六二三六一三００號函所載即明，
      「潤泰民生儷苑」固為公寓大廈管理條例公告施行前即已
      新建完成、取得使用執照之建築物，仍有現行公寓大廈管
      理條例之適用，而「潤泰民生儷苑」為構造上、使用上及
      在建築執照設計圖樣標有明確界線、得區分為數部分之建
      築物，為現行公寓大廈管理條例所指之公寓大廈，上訴人
      係區分「潤泰民生儷苑」而各有其專有部分，並就其共用
      部分按其應有部分有所有權之人，為「潤泰民生儷苑」之
      區分所有權人，殆無疑義。
（四）而中央主管機關內政部於八十五年五月二十七日訂定發布
      、於九十二年十一月十一日、九十四年二月二十三日、九
      十五年三月二十一日修正發布之公寓大廈規約範本第十條
      「公共基金、管理費之繳納」第一、二、四款均規定：「
      (一)為充裕共用部分在管理上必要之經費，區分所有權人應
      遵照區分所有權人會議議決之規定向管理委員會繳交下列
      款項。公共基金；管理費。(二)管理費由各區分所有權
      人依照區分所有權人會議之決議分擔之，但第一次區分所
      有權人會議召開前或區分所有權人會議未決議時，買賣契
      約或分管契約有規定者從其規定，未規定者，各區分所有
      權人應按其共有之應有部分比例分擔之；(四)管理費以足敷
      第十一條第二款開支為原則，公共基金依每月管理費百分
      之二十收繳，其金額達二年之管理費用時，得經區分所有
      權人會議之決議停止收繳」，與「潤泰民生儷苑」住戶規
      約第十一條「管理費之繳納及管理運用」第二、四款：「
      (二)管理費由各區分所有權人依照區分所有權人會議之決議
      分擔之，但第一次區分所有權會議召開前或區分所有權會
      議未決議時，買賣契約或分管契約有規定者從其規定，未
      規定者，各區分所有權人應按其共有之應有部分比例分擔
      之；(四)管理費以足敷第十二條第二款開支為原則，公共基
      金依每月管理費百分之二十收繳，其金額達兩年之管理費
      用時，得經區分所有權人會議之決議停止收繳」之規定相
      同，有（原審卷第十至十七頁）「潤泰民生儷苑」住戶規
      約可稽。
    １參諸公寓大廈規約範本第十一條「管理費、公共基金之管
      理及運用」第二、三款規定：「(二)管理費用途如下：委
      任或僱傭管理服務人之報酬；共用部分、約定共用部分
      之管理、維護費用或使用償金；有關共用部分之火災保
      險費、責任保險費及其他財產保險費；管理組織之辦公
      費、電話費及其他事務費；稅捐及其他徵收之稅賦；
      因管理事務洽詢律師、建築師等專業顧問之諮詢費用；
      其他基地及共用部分等之經常管理費用。(三)公共基金用途
      如下：每經一定之年度，所進行之計畫性修繕者；因
      意外事故或其他臨時急需之特別事由，必須修繕者；共
      用部分及其相關設施之拆除、重大修繕或改良；供墊付
      前款之費用，但應由收繳之管理費歸墊」，與「潤泰民生
      儷苑」住戶規約第十二條第二、三款之規定一致，是「公
      共基金」與「管理費」係不同名目，應分別收取、計算，
      管理費以足敷共用部分之維護、管理、修繕必要開支為原
      則，公共基金則以每月管理費百分之二十為上限，旨在為
      共用部分及相關設施之重大、緊急修繕、拆除或改良費用
      之準備或歸墊，區分所有權人固非不得將二款項併予計算
      、收繳，甚或統一以「管理費」稱之，惟應以住戶規約、
      分管契約或區分所有權人會議決議明定為限，如無明定，
      所稱「管理費」要為供共用部分維護、管理、修繕之必要
      費用，不含為將來修繕、拆除或改良費用之準備。
    ２而被上訴人並未陳明並舉證證明「潤泰民生儷苑」全體區
      分所有權人於九十七年第一次區分所有權人會議召開、訂
      立「潤泰民生儷苑」住戶規約、七月一日管理組織經報備
      核准前曾經訂立分管契約、就管理費為約定，或與「潤泰
      民生儷苑」房屋起造人間買賣契約有關於管理費繳付之約
      定，故「潤泰民生儷苑」住戶規約訂立、成立管理委員會
      前，各區分所有權人僅按其共有之應有部分比例分擔共用
      部分維護、管理、修繕之必要費用。
    ３按當事人主張有利於己之事實者，就其事實有舉證之責任
      ，民事訴訟法第二百七十七條前段定有明文。本件被上訴
      人請求上訴人給付九十二年十二月七日起至九十七年六月
      三十日止管理委員會成立、住戶規約施行前四年六月又二
      十五日之管理費二十二萬四千八百一十七元，已經上訴人
      否認，揆諸上揭法條，被上訴人自應舉證證明是段期間共
      用部分維護、管理、修繕必要費用之項目、數額暨上訴人
      按共有應有部分比例分擔之計算方式，惟被上訴人當庭表
      明不願提出前述公共開支帳務資料（參見本院卷第十五頁
      筆錄），是其舉證顯有不足，自足認上訴人所稱「潤泰民
      生儷苑」二樓以上區分所有權人繳付之費用已足以支應該
      等樓層之清潔及守衛報酬，地下室部分以停車位租金收入
      已足以支應，公共電費已經由區分所有權人分攤，並無額
      外費用須由全體區分所有權人分擔等語為可採。故而九十
      七年七月一日「潤泰民生儷苑」管理委員會成立、住戶規
      約施行前，共用部分維護、管理、修繕之必要費用既已經
      由區分所有權人各依其利用狀況分攤完畢，無額外費用須
      由全體區分所有權人分擔，被上訴人請求上訴人給付九十
      二年十二月七日起至九十七年六月三十日止管理委員會成
      立、住戶規約施行前四年六月又二十五日之管理費二十二
      萬四千八百一十七元，即難認有據。
（五）九十七年七月一日「潤泰民生儷苑」管理委員會成立、住
      戶規約施行後，依「潤泰民生儷苑」住戶規約第十一條規
      定，管理費應按權狀所載每坪實收一百元，又經管理委員
      會於九十七年七月間開會議決並公告，一樓每坪以九十元
      、二樓以上每坪以八十元計收管理費，此經被上訴人陳明
      在卷，核與（原審卷第十至十七頁）「潤泰民生儷苑」住
      戶規約、（原審卷第五、六、五三頁）第一屆管理委員會
      會議紀錄、（原審卷第九頁）公告所載一致，並為上訴人
      所不爭執，而依前述標準計算，上訴人就其所有之臺北市
      松山區○○路三二七號房屋每月應繳付管理費為四千一百
      元，此亦經被上訴人陳明在卷，則被上訴人請求上訴人給
      付九十七年七月一日起至九十八年十月止共一年四月管理
      費六萬五千六百元，自非無憑。
（六）上訴人雖另主張在商場與住宅混合之情形，若客觀上商場
      與住戶之實際用益狀態及實際享受管委會所提供之管理服
      務明顯不同，若僅因住戶表決權為多數，即通過管理費數
      額均一致相同之決議，而滋生疑義時，基於公平法理，法
      院得以加以審查，而「潤泰民生儷苑」公寓大廈一樓均為
      店面，有獨立出入口，騎樓由一樓維護清潔，二至四樓有
      獨立出入口，設有鐵門，僅二至四樓住戶有鑰匙得以進出
      ，且聘有保全人員管制進出、分發信件，並打掃二至四樓
      、收垃圾，一樓部分垃圾則未收，電梯係地下一樓、二至
      四樓上下樓使用，一樓部分無使用必要，亦未使用水塔，
      加以地下二樓設有五十一個停車位，每一車位每月繳付八
      百元，被上訴人每年可收取近五十萬元，請求調整一樓部
      分之管理費為零元云云，但已經被上訴人否認，上訴人則
      未提出任何證據以實其說。經查：
    １「潤泰民生儷苑」公寓大廈專有部分以外之其他部分，均
      為共用部分，亦即除連通數個專有部分之走廊或樓梯（含
      電梯）、通往室外之通路或門廳、公寓大廈基礎、主要樑
      柱、承重牆壁、樓地板及屋頂之構造外，建物外牆、電力
      系統（含配電盤、分電盤、電表等）及線路、供水系統（
      蓄水池、水塔、馬達等）及管線、污水系統（化糞池）及
      管線、排水系統及管線、消防設備（如滅火器、水管、警
      鈴、逃生警示燈具、防火門）、公共區域（內外）燈具，
      均為「潤泰民生儷苑」公寓大廈之共有共用部分，該等部
      分除樓梯或電梯因區分所有房屋樓層高低利用機率、需求
      有所不同外，其餘部分或設備咸不因區分所有權人所有之
      房屋為一樓店面或其他樓層住宅而有異，一樓店面房屋與
      二樓以上住宅房屋就共用部分、設備（除樓梯、電梯外）
      之利用機率、需求既大致相同，上訴人請求調整一樓店面
      之管理費為零，委無可採。
    ２又「潤泰民生儷苑」設有監視系統，一樓房屋之垃圾收集
      亦由被上訴人處理（均參見原審卷第五三頁第一屆委員會
      議紀錄），被上訴人並聘僱駐衛警保全人員，此為兩造所
      不爭執，駐衛警保全人員固主要職務為管制二樓以上非店
      面部分人員之進出及代為收受掛號郵件包裹，然亦難謂不
      負責一樓店面之安全維護及代為收受掛號郵件包裹，況一
      樓店面係供不特定人及員工頻繁出入，非唯增加大樓安全
      維護之成本，且增加建物周邊清潔費用，復懸掛招牌在外
      牆上，此觀（原審卷第三六頁、本院卷第五十頁）相片所
      示即明，增加共用外牆之損耗及維護、改良費用，是「潤
      泰民生儷苑」區分所有權人就一樓店面決議酌增管理費，
      尚難謂顯失公平。
（七）末按給付有確定期限者，債務人自期限屆滿時起，負遲延
      責任；給付無確定期限者，債務人於債權人得請求給付時
      ，經其催告而未為給付，自受催告時起，負遲延責任，其
      經債權人起訴而送達訴狀，或依督促程序送達支付命令，
      或為其他相類之行為者，與催告有同一之效力；遲延之債
      務，以支付金錢為標的者，債權人得請求依法定利率計算
      之遲延利息，但約定利率較高者，仍從其約定利率，民法
      第二百二十九條第一項、第二項、第二百三十三條第一項
      亦有明文。而「潤泰民生儷苑」住戶規約第十一條第五款
      約定「住戶或區分所有權人使用人未按規約繳付管理費已
      逾一個月以上，得公告於佈告欄催收，逾兩個月以上，經
      限期通知不繳納者，得逕行訴請法院追繳，若在規定之日
      期前未繳納應繳金額時，管理委員會得訴請法院命其給付
      應繳之金額及另外收取遲延利息，以未繳金額之年息百分
      之十計算‧‧‧」，有（原審卷第十四頁）規約可考，本
      件上訴人應給付被上訴人九十七年七月一日起至九十八年
      十月止一年四月之管理費六萬五千六百元，此經本院審認
      如前，被上訴人請求上訴人如數給付，並支付自起訴狀繕
      本送達翌日即九十八年三月十四日起至清償日止按週年利
      率百分之十計算之利息，應屬有據。
五、從而，被上訴人依公寓大廈管理條例第二十一條及「潤泰民
    生儷苑」住戶規約第十一條規定，請求上訴人給付管理費六
    萬五千六百元，及自九十八年三月十四日起至清償日止按週
    年利率百分之十計算之利息，洵屬有據，應予准許，逾此範
    圍之請求，則無理由，爰予駁回。原審就上開准許部分為上
    訴人敗訴之判決，並依職權為假執行之宣告，並無不合，上
    訴人上訴意旨指摘原判決該部分不當，求予廢棄，為無理由
    ，應予駁回，惟原判決命上訴人給付逾此範圍之部分，尚有
    未洽，上訴意旨指摘原判決此部分不當，求予廢棄改判，為
    有理由，爰由本院予以廢棄改判如主文第二項所示。
六、本件事證已臻明確，兩造其餘攻擊防禦方法及所提證據，經
    本院審酌後，認對於判決結果不生影響，爰不一一論列，併
    此敘明。
據上論結，本件上訴一部有理由、一部無無理由。依民事訴訟法
第四百三十六條之一第三項、第四百四十九條第一項、第四百五
十條、第七十九條，判決如主文。
中    華    民    國    99    年    12    月    17    日
                  民事第一庭  審判長法  官  朱漢寶
                                    法  官  陳文正
                                    法  官  洪文慧
上列正本核與原本無異。
本判決不得上訴。
中    華    民    國    99    年    12    月    17    日
                                    書記官  林芝儀

司法院資訊處製作；財團法人民間司法改革基金會備份。
